臺灣高雄地方法院刑事判決　　　　　　　　　　　　　　九十年度易字第四一二號
　　公　訴　人　臺灣高雄地方法院檢察署檢察官
　　被　　　告　乙○○
　　選任辯護人　李文禎
　　　　　　　　黃如流
右列被告因背信案件，經檢察官提起公訴（八十九年度偵字第三九一九號），本院判
決如左：
    主  文
乙○○無罪。
    理  由
一、按犯罪事實應依証據認定之，無証據不得推定其犯罪事實，又不能証明被告犯罪
    者，應諭知無罪之判決，刑事訴訟法第一百五十四條、第三百零一條第一項分別
    定有明文。又認定不利於被告之事實，須依積極證據，苟積極證據不足為不利於
    被告事實之認定，即應為有利於被告之認定，更不必有何有利之證據，最高法院
    著有三十年上字第八一六號判例可參。又刑法第三百四十二條第一項之背信罪，
    必須違背任務之行為，具有為圖取不法利益，或圖加不法損害之意思，為構成要
    件，若本人利益之受損害，乃基於正當原因，並非不法，則因缺乏犯罪意思要件
    之故，即難律以本罪，最高法院五十三年台上字第二四二九號判例亦有明文。
二、公訴意旨略以：被告乙○○自民國七十八年十月間起，至八十五年七月間止，擔
    任高雄市第二信用合作社右昌分社經理，負責綜理全社業務。詎乙○○意圖為自
    己不法利益，且圖加損害於高雄市第二信用合作社，基於概括犯意，自民國七十
    九年六月間起，迄八十二年十二月間止，明知乙○○本人為真正借款人，為規避
    銀行法及高雄市第二信用合作社審核貸款、放款作業之相關規定，竟連續利用其
    妻陳謝英、兒子陳信延與陳信旭、女兒陳慧珠及姻親謝陳真美等人名義為借款人
    ，提供擔保品設定貸款，以掩人耳目，乙○○均自行評定總時價，填寫「不動產
    調查估價表」，形式上交由相關鑑估人員，據以計算放款金額，違背其任務，徵
    信審核不實，致造成高雄市第二信用合作社權益受損。另乙○○於八十三年十二
    月間，受理詹和倩以其所有之高雄縣永安鄉○○○段五一七地號建地，向高雄市
    第二信用合作右昌分社申貸新臺幣（下同）二千二百五十萬元，經乙○○以上開
    手法自行鑑估後，核貸二千一百萬元。嗣詹和倩於八十四年初支票遭拒絕往來，
    乙○○要求收回放款未果，遂於八十四年四月間，復承上背信之概括犯意，再佯
    以姻親謝陳真美名義承接該宗貸款債務。因第二信用合作社總社於八十四年一月
    間，規定空地放款率以百分之一百核貸，乙○○為使謝陳真美貸放金額與詹和倩
    核貸之二千一百萬元相符，竟於該筆土地公告現值未變動之情況下，以申貸金額
    反推每坪單價方式，提高每坪公告現值倍數至五點一倍，使該筆土地每坪單價為
    七萬五千七百三十五元，較五個月前詹和倩申貸時之五萬九千四百元高出近二成
    七，以得出與詹和倩貸款相近之二千一百十三萬零九百五十六之放款值，致該筆
    土地仍能維持二千一百萬元放款，嗣八十五年九月間，經該社評估有高估超貸幾
    達二倍，而要求謝陳真美償還超貸之一千三百萬元時，乙○○即停止繳息，轉列
    為逾期放款。其後高雄市第二信用合作社依法向法院申請強制執行，拍賣後僅得
    款八百萬元，致高雄市第二信用合作社受有嚴重損失，因認被告乙○○涉犯刑法
    第三百四十二條第一項之背信罪嫌云云。
三、訊據被告堅決否認有背信之犯行，辯稱：放款都是分層負責，不是分行經理可以
    左右的。每三個月都有複查一次；因為當時二信的存放比例是百分之五十六但財
    政部之要求是百分之七十八，所以我才用親屬的名義來貸款，為了放款比賽才如
    此做，陳謝英的部分是在七十九年六月二十六日以左營區○○○段七小段九七七
    ─六及九七七─九設定一千一百萬，但只貸到八百萬，後來八十一年六月十一日
    又以同一筆土地追加設定六百萬貸到五百萬，所以這筆土地共設定一千七百萬，
    核貸時是由我和丙○○、丁○○去現場查看，因為本件超過一千萬所以另有複鑑
    小組送理事主席再由理事主席送放款審議委員會，陳信旭的部份是在八十七月十
    日以仁武鄉○○段七七之一及七七之六的土地及仁武鄉○○路二一之一八號的建
    物設定七百二十萬貸到六百萬，並於八十一年五月三十日追加設定四百八十萬貸
    到四百萬，這筆貸款也是我們三人去現場查看（三人一組最少要有二人至現場）
    ，陳信延部分也是如起訴書附所指是我用他的名義借的，陳慧珠部分是她用自己
    的名義去貸的，陳信延在八十二年十二月二十九日的貸款與陳信旭在八十二年十
    二月三十日的貸款都是我用他們的名義去貸的等語。經查：
  (一)按於被告任職高雄市第二信用合作社期間，有關抵押權登記申請設定金額之核定
    ，授權該社各級人員核決之金額限制，共有五次之變更（見偵查卷九十三頁至第
    九十七頁）。本件被告固坦承有以其親人妻陳謝英、兒子陳信延與陳信旭、及姻
    親謝陳真美等人名義為借款人，向高雄市第二信用合作社貸款之行為，惟查，被
    告每筆之貸款均經高雄市第二信用合作社之人員調查、審核，且就被告於八十四
    年七月二十四日申請之貸款案件以觀，亦係陳報至該信用合作社之理事主席批示
    「如擬准放」，此有借款申請書共十五張在卷可稽，又被告之申請貸款案件亦經
    該社人員覆審（超過一千萬元金額之貸款尚須三個月覆查一次），於覆核之查核
    事項第十六項，擔保品之估價是否依照本社規定，覆核人員亦均認為係符合規定
    ，此亦有放款覆核報告表共八張在卷可按，是被告之貸款案件均係由高雄市第二
    信用合作社之人員依上開之規定調查、審核、批准、覆核，雖被告係以其親人之
    名義貸款，惟此亦係配合土地所有權人之名義而為，在被告申請貸款之程序，若
    均符合該社之規定，而無其他不法之行為，尚不得以申請貸款之人為被告之親人
    ，即認被告有背信之行為。
  (二)公訴意旨又認「各宗貸款案件，均由乙○○自行評定時價，填寫不動產調查估價
    表各欄，陪同會勘現場，再交由相關鑑估人員，據以計算放款金額等情，亦據被
    告乙○○於調查站坦承屬實，核與證人徐清祿、丁○○於調查站所證述情節大致
    相符」等情，惟查，被告係自承填寫不動產調查估價表之上半部調查事項，而下
    半部估價部分，則由證人徐清祿、丁○○填寫，此有被告及證人徐清祿、丁○○
    於調查站所做之筆錄在卷可稽（見偵查卷第四頁至第十九頁），可見被告所申請
    之貸款案件並無由被告自行評定時價之情形，且證人丁○○於調查中亦證稱：「
    （乙○○有無要求你將所提供之擔保品估價提高﹖）沒有，我是依本社規定辦理
    鑑估核貸」（見偵查卷第十八頁背面），益可徵並無由被告自行評定時價之情形
    。
  (三)公訴意旨又認「被告乙○○為使謝陳真美貸放金額與詹和倩核貸之二千一百萬元
    相符，遂於該筆土地公告現值未變動之情況下，以申貸金額反推每坪單價方式，
    提高每坪公告現值倍數至五點一倍，使該筆土地每坪單價為七萬五千七百三十五
    元，較五個月前詹和倩申貸時之五萬九千四百元高出近二成七，以得出與詹和倩
    貸款相近之二千一百十三萬零九百五十六之放款值，致該筆土地仍能維持二千一
    百萬元放款乙節，業據證人徐清祿於調查站指證不移」等情，縱令確有上開訂定
    貸款金額之推算方式，惟此係證人徐清祿於核算貸款金額時所為之方法，此經證
    人徐清祿於調查中證述明確（見偵查卷第十一頁反面），且並無證據顯示證人徐
    清祿係受被告之指示而為，尚無法因此而認為係屬被告背信之行為。
  (四)公訴意旨又認「參以，高雄縣永安鄉○○○段五一七地號建地，在乙○○離職後
    月餘，由甲○○偕同卓照雄實地訪價後，評定該土地總時價僅有一千九百三十六
    萬元，其與被告乙○○所評定之總時價三千七百萬元，竟有一千八百萬元之差距
    ，足認被告乙○○對於上開土地評鑑伊始，明顯違背任務而有高估之情不誣。矧
    嗣後該土地經高雄市第二信用合作社依法向法院申請強制執行，拍賣後僅得款八
    百萬元，確實使高雄市第二信用合作社受有嚴重損失無訛」等情，惟查，不動產
    價格之評估方法在理論上雖有原價法、買賣實例比較法、及收益還原法（見民事
    法律專題研究(十七)第十九頁至第一五二頁），惟此些方法於不動產價格劇烈變動時
    ，亦均無法依上開之方法，取得對於不動產時價之評估，此由目前景氣長期不佳
    ，不動產之價格減少五成、六成之情形，俯拾皆是之情形以觀即知，且不動產經
    拍賣後其價格又低於市價，此亦為眾所皆知之事，因之，是否可以因不動產鑑定
    之價格基礎不同、或不動產拍賣後其價格遠低於原來之鑑定價格，即認為被告有
    背信之行為，若認為因而即能認定而採為有罪判決之證據，則金融機構之鑑價人
    員，於不景氣之時，即時有涉犯背信之危險，是不應為如此之認定，至為灼然。
四、綜上所述，被告乙○○所為，並不該當刑法之背信罪，自難以該罪相繩。此外，
    復查無其他證據足認被告其有背信之犯行，揆諸首開說明，本案被告之犯罪，即
    屬不能證明，自應均為無罪之諭知。
據上論斷，應依刑事訴訟法第三百零一條第一項，判決如主文。
本案經檢察官姜麗儒到庭執行職務。
中      華      民      國    九十一    年      六      月    二十六    日
                                  臺灣高雄地方法院刑事第七庭
                                              法  官    陳信伍
右正本證明與原本無異。
如不服本判決，應於判決送達後十日內，向本院提出上訴狀。
                                              書記官    林秀珍
中      華      民      國    九十一    年      六      月    二十六    日
